【裁判字號】    89,台上,6935
【裁判日期】    891116
【裁判案由】    偽造文書
【裁判全文】
最高法院刑事判決                              八十九年度台上字第六九三五號
    上  訴  人  乙○○
    選任辯護人  葉大殷律師
    上  訴  人  甲○○
    選任辯護人  沈濟民律師
右上訴人等因偽造文書案件，不服台灣高等法院中華民國八十九年七月十三日第二審
更審判決（八十八年度上更(二)字第二七八號，起訴案號：台灣台北地方法院檢察署八
十三年度偵字第八三一五號），提起上訴，本院判決如左：
    主  文
原判決撤銷，發回台灣高等法院。
    理  由
本件原判決撤銷第一審科刑判決，改判論處上訴人乙○○、甲○○共同公務員明知為
不實之事項，而登載於職務上所掌之公文書，足以生損害於公眾罪刑，固非無見。
惟查：(一)有罪之判決書應記載事實，刑事訴訟法第三百零八條定有明文，所謂事實，
不僅指犯罪之行為而言，即犯罪之動機、目的等與論罪科刑有關之事實，均應依法認
定，予以明確記載。原判決於事實欄內記載「……甲○○則為原負責規劃設計前述工
程之上堡工程顧問有限公司（下稱上堡公司）總經理，……竟共同基於犯意之聯絡，
推由甲○○在乙○○應製作之『台灣省政府住宅及都市發展局植栽工程驗、選苗會勘
記錄表』公文書上，就『彩霞橡膠樹』部分，虛偽登載苗木規格……，而『大葉黃楊
』部分，苗木名稱偽填為……」，並於理由二內說明「甲○○雖非依據法令從事公務
之人員，但其與有公務員身分之乙○○共同實施犯罪，依刑法第三十一條第一項規定
仍應以共同正犯論處」。但對於甲○○共同偽造上開「台灣省政府住宅及都市發展局
植栽工程驗、選苗會勘記錄表」之動機、目的，並未於事實欄內明白認定，詳細記載
，徒以甲○○係上堡公司之總經理，在乙○○應製作之「台灣省政府住宅及都市發展
局植栽工程驗、選苗會勘記錄表」上填載不實之事項，遽認甲○○與乙○○應負共同
正犯之責，要難謂為適法。(二)刑法第二十八條之共同正犯以具有意思之聯絡與分擔實
施犯罪之行為為其要件，此項意思與行為係屬於共同正犯之犯罪事實，按照刑事訴訟
法第一百五十四條應依證據認定之，要難僅憑推測之詞，為其判斷資料。甲○○始終
辯稱上堡公司僅負責規劃設計工作，不負責驗、選苗之工作。乃原判決於事實欄內載
明「乙○○，……並於邱瑞東提出之『植物來源明細表』上，偽填『查經勘看來源現
場屬實規格及數量合格』等字，並均蓋上乙○○之職章，致生損害於……，及審核邱
瑞東提出之『植物來源明細表』之正確性」。但於理由內並未說明憑以認定甲○○對
於乙○○在「植物來源明細表」上偽填上開字句，有犯意之聯絡及分擔實施犯罪行為
之證據。遽於理由一(四)內謂「並於邱瑞東提出之『植物來源明細表』上，偽填……。
則被告乙○○、甲○○二人有此部分不實之登載，相互間並有犯意之聯絡及行為之分
擔，亦可認定」，亦有未合。(三)有罪之判決書，應於理由內記載對於被告有利之證據
不採納之理由。又刑法第二百十三條不實登載公文書罪之成立，除客觀上公務員在其
職務上所掌公文書，有為虛偽不實之登載行為，且足生損害於公眾及他人外，其在主
觀上須明知為不實。所謂明知係指直接之故意而言。甲○○於法務部調查局台北縣調
查站供稱：「該工程合約所規定之規格，確實應該要採用『Euonymus Japonicus生態
種』，而我等去會勘時，所看到的確是銀邊海衛苗（栽培種），即所謂：銀邊黃楊（
E.Japonica.var.albo.marginata)，這兩種植物是不一樣的；本人在民國八十一年十
二月十五日會同乙○○、邱瑞東至南投縣埔里鎮羅振昆所有之苗圃會勘現場，我就有
把這狀況告訴乙○○及邱瑞東等，當時，我也有口頭向乙○○建議，前述兩種植物是
不同的，銀邊黃楊是不符合合約規定的規格，若乙○○要堅持採用『銀邊黃楊』的話
，最好要簽報上級或有關單位核可後再定論；然不知何故，乙○○在事後，還是要在
該會勘記錄表內簽註蓋章，認定『銀邊黃楊』合格，故該工程實際上則係種植『銀邊
黃楊』，而不是依照合約種植『Euonymus Japonicus生態種』」。如果屬實，則甲○
○所辯伊無明知為不實之事項而登載犯行，非無審酌之餘地。乃原判決未詳細調查，
復未於判決內說明不採之理由，自有調查未盡及理由不備之違法。甲○○上訴意旨指
摘原判決不當，非無理由，乙○○部分並有共同撤銷之原因，自屬無可維持，均應予
發回。至原判決不另諭知無罪部分，基於審判不可分原則，應併予發回，附此明。
據上論結，應依刑事訴訟法第三百九十七條、第四百零一條，判決如主文。
中      華      民      國    八十九    年     十一     月     十六     日
                              最高法院刑事第三庭
                                  審判長法官  陳  錫  奎
                                        法官  洪  清  江
                                        法官  吳  昆  仁
                                        法官  李  伯  道
                                        法官  陳  世  雄
      右正本證明與原本無異
                                              書  記  官
中      華      民      國    八十九    年     十一     月    二十一    日


司法院資訊處製作；財團法人民間司法改革基金會備份。
